最高法院民事判決　　　　　　　　　　　　　　　九十一年度台上字第一五五三號
　　上　訴　人　中天欣業有限公司
　　法定代理人　鄭中平
　　訴訟代理人　陳雅惠律師
　　被 上訴 人　連興水電霓虹工程有限公司
　　法定代理人　潘水連
右當事人間請求履行契約事件，上訴人對於中華民國八十九年六月二十七日台灣高等
法院第二審判決（八十八年度上字第一四七四號），提起上訴，本院判決如左：
    主  文
上訴駁回。
第三審訴訟費用由上訴人負擔。
    理  由
本件被上訴人主張：伊曾以訴外人市洲實業有限公司簽發之支票四張、龍九工程公司
簽發之支票二張、興欣機電股份有限公司（以下簡稱興欣公司）簽發之支票三張，向
上訴人借款新台幣（下同）八百十二萬八千五百元，嗣伊無力償還，經協議同意將伊
向訴外人澧水營造工程股份有限公司（以下簡稱澧水公司）承攬之「科技聯合開發大
樓水電、消防工程追加減帳部份」之工程款讓與予上訴人以抵償上開債務，兩造並於
民國八十七年二月二十七日書立協議書。嗣上訴人向澧水公司領得工程款九百二十六
萬六千七百三十二元。又前述八百十二萬八千五百元債務，其中興欣公司簽發之第一
商業銀行建國分行票號ＬＡ0000000、ＬＡ0000000、ＬＡ00000
00之支票三紙共計二百十六萬三千五百元早經通知上訴人提領，是以伊積欠上訴人
之債務僅餘五百三十六萬五千元。茲九百二十六萬六千七百三十二元扣除五百三十六
萬五千元，上訴人應將餘款三百九十萬一千七百三十二元返還於伊等情，爰求為命上
訴人給付三百九十萬一千七百三十二元及自訴狀繕本送達翌日起至清償日止，按年息
百分之五計付利息之判決。
上訴人則以：伊實際向澧水公司領得工程款九百二十六萬六千七百三十二元，被上訴
人原積欠伊八百十二萬八千五百元，除交付興欣公司三張票據二百十六萬三千五百元
已兌現外，尚餘本金五百三十六萬五千元未清償。被上訴人之債務除興欣公司三張票
據外，皆未能於其提供之票據發票日如期清償，依協議書第五條約定，皆須計算利息
四十二萬七千九百五十七元。被上訴人未能依期返還債務，依協議書第四條須付違約
金五十三萬六千五百元，伊向澧水公司請領工程款開立之發票，其營業稅四十九萬零
三百零三元，依協議書第三條約定，應由被上訴人負擔。伊向澧水公司請領工程款，
其額外衍生之營利事業所得稅計四十九萬零三百零三元，依協議書第三條約定，應由
被上訴人負擔。經計算結果，被上訴人可領回餘款為一百九十五萬六千六百六十九元
，業依協議書第六條約定，將該款項撥付興欣公司，上開金額全部扣除後，伊勿庸給
付被上訴人任何款項等語，資為抗辯。（第一審判決命上訴人給付被上訴人二百二十
七萬七千六百三十七元本息，駁回被上訴人其餘之訴，上訴人對該敗訴部分聲明上訴
，被上訴人對其中被駁回五十二萬五千八百零一元本息部分，提起附帶上訴。原審判
決就第一審命上訴人給付之金額於超過一百九十五萬六千六百六十九元本息部分，予
以廢棄，駁回該部分被上訴人之訴，其餘部分維持第一審所為上訴人敗訴之判決，駁
回上訴人之上訴，並駁回被上訴人之附帶上訴，上訴人對其敗訴部分聲明上訴，被上
訴人對其敗訴部分未聲明上訴）
原審斟酌全辯論意旨及調查證據之結果以依兩造於八十七年二月二十七日所簽立之協
議書第四條約定內容以觀，堪認被上訴人如違約未如期還款應給付本金百分之十之違
約金，而該違約金係作為賠償上訴人信用受損之賠償，為兩造所不爭。足見兩造係約
定，若被上訴人違約即應支付上開約定之違約金，參之民法第二百五十條第二項規定
，系爭違約金之約定，應屬懲罰性之違約金。違約金是否過高，應就當事人實際上所
受損失為認定標準。茲被上訴人遲延還款約一百二十七日至一百六十一日，以本金五
百三十六萬五千元計，相當於年息百分之二十二左右（即以五十三萬六千五百元計算
違約金），與上訴人所受之損害相較，尚難謂為過高。再依兩造於八十七年二月二十
七日所簽立之協議書第五條後段約定內容並無參照民法第二百三十三條規定被上訴人
於遲延還款違約時，上訴人主張利率為月息三分，雖逾法定利率年息百分之二十，惟
上訴人主張按年息百分之二十計算，請求利息四十二萬七千九百五十七元，尚無不合
。至上訴人所提其與興欣公司訂立之協議書，其上載明：鄭中平（以下簡稱甲方）、
興欣公司（以下簡稱乙方）顯係上訴人法定代理人鄭中平個人與興欣公司所簽訂，內
容自不得拘束被上訴人。茲被上訴人並未參與亦未同意承認該協議書，則上訴人依於
八十七年二月二十七日與被上訴人訂立之協議書第六條，應負擔之交付餘款於被上訴
人之義務，尚不因其另訂協議書而免除。綜上：上訴人向澧水公司領得工程款九百二
十六萬六千七百三十二元，扣除前述本金五百三十六萬五千元、營業稅四十九萬零三
百零三元、營利事業所得稅四十九萬零三百零三元、利息四十二萬七千九百五十七元
、違約金五十三萬六千五百元尚餘一百九十五萬六千六百六十九元，被上訴人據以請
求上訴人返還一百九十五萬六千六百六十九元本息應予准許，超過上開部分不應准許
云云，為其心證之所由得，爰將第一審所為命上訴人給付之金額於超過一百九十五萬
六千六百六十九元本息部分，予以廢棄，駁回被上訴人該部分之訴（被上訴人對之未
聲明上訴），其餘部分維持第一審所為上訴人敗訴之判決，駁回上訴人之上訴（並駁
回被上訴人附帶上訴，被上訴人對之亦未聲明不服）經核於法洵無違誤。
上訴論旨就原審取捨證據認定事實及解釋契約之職權行使，指摘原判決其敗訴部分為
不當，求予廢棄，非有理由。
據上論結，本件上訴為無理由。依民事訴訟法第四百八十一條、第四百四十九條第一
項、第七十八條，判決如主文。
中      華      民      國    九十一    年      八      月      八      日
                              最高法院民事第五庭
                                  審判長法官  朱  錦  娟
                                        法官  顏  南  全
                                        法官  蘇  達  志
                                        法官  許  澍  林
                                        法官  葉  勝  利
      右正本證明與原本無異
                                              書  記  官
中      華      民      國    九十一    年      八      月     十六     日
